臺灣高等法院民事判決　　　　　　　　 95年度上易字第854號
上　訴　人　丙○○
訴訟代理人　莊秀銘律師
　　　　　　姚本仁律師
　　　　　　甘義平律師
上　一　人
複 代理 人　徐紹鐘律師
上　訴　人　丁○○
訴訟代理人　彭郁欣律師
　　　　　　陳曉祺律師
參　加　人　臺灣臺北地方法院
法定代理人　甲○○
訴訟代理人　乙○○
上列當事人間返還房屋事件，兩造對於中華民國95年7月13日臺
灣臺北地方法院94年度訴字第4171號第一審判決各自提起上訴，
本院於96年7月31日言詞辯論終結，判決如下：
    主  文
原判決關於駁回後開丁○○之訴及命丁○○負擔訴訟費用之裁判
廢棄。
確認坐落台北市○○區○○段2小段114地號土地上同段772建號
房屋為丁○○所有。
丙○○之上訴駁回。
丁○○上訴部分之第一、二審訴訟費用及丙○○上訴之第二審訴
訟費用，均由丙○○負擔。
    事實及理由
壹、本訴部分：
一、丙○○聲明：（一）原判決廢棄。（二）丁○○應將坐落台
    北市○○區○○段2小段114地號土地上同段772建號房屋（
    門牌號碼台北市○○區○○路66巷91號，如原判決附圖所示
    甲部分。下稱系爭772建號房屋）及其附屬建物全部，騰空
    遷讓返還丙○○。（三）願供擔保請准宣告假執行。
    丁○○聲明：（一）上訴駁回。（二）如受不利之判決，願
    供擔保請准免為假執行。
二、丙○○起訴主張：
（一）系爭772建號房屋（一、二層面積各69.31平方公尺，總面
      積138.62平方公尺，附屬建物面積：陽台29.35平方公尺
      、平台13.99平方公尺），乃伊於民國（下同）88年9月9
      日經由原法院87年度執字第18262號強制執行事件公開拍
      賣程序，以新台幣（下同）67萬元之價格拍定買受。伊在
      領得原法院發給之權利移轉證書後，即依法取得系爭772
      建號房屋之所有權，並經登記取得台北市古亭地政事務所
      核發之建物所有權狀。
（二）丁○○於91年5月16日經原法院強制執行公開拍賣程序買
      受之房屋，係坐落台北市○○區○○段2小段114地號土地
      上同段773建號房屋（下稱系爭773建號房屋），門牌號碼
      台北市○○區○○路66巷89號，如原判決附圖所示乙部分
      ；目前為閒置狀態，無人占用。詎丁○○竟自91年6月21
      日起，無權占用伊依法取得所有權之系爭772建號房屋，
      雖經伊委請律師協調請求返還，仍未獲置理。
（三）爰基於所有人之物上請求權及不當得利之返還請求權，求
      為命丁○○將系爭772建號房屋及其附屬建物全部，騰空
      遷讓返還之判決。
丁○○則以：
（一）伊係於91年5月16日經由原法院90年度執字第13350號強制
      執行程序投標買受執行標的，經原法院於91年5月30日核
      發北院錦90執平字第13350號權利移轉證書，依法已取得
      如原判決附圖所示甲部分建物之所有權。該建物在拍賣公
      告上，係記載：773建號，門牌號碼台北市○○路66巷89
      號；伊於投標前後，均前往原判決附圖所示甲部分建物所
      在地，實地了解查封公示；且因原判決附圖所示甲部分建
      物在伊買受後，仍有第三人占有，故伊亦聲請原法院強制
      點交，原法院亦於91年6月18日赴現場將原判決附圖所示
      甲部分建物點交予伊。由此可證，原法院與伊所合致之意
      思表示（含拍賣、點交、發給權利移轉證書）之標的，係
      如原判決附圖所示甲部分建物。
（二）丙○○長期以來一直認為土地登記上門牌號碼91號及772
      建號之房屋乃其多年來占有使用之後棟房屋。此由丙○○
      所發之律師函稱：丙○○乃建號772號，門牌號碼為91號
      房屋之所有人，並主張其於94年6月6日申請土地地籍謄本
      ，發現丁○○占有之房屋實為其91號之房屋云云可知。丙
      ○○早於88年間透過原法院拍賣程序取得房屋，依原法院
      87年度執字第18262號事件卷附87年12月11日執行筆錄、
      勘估標的物現況照片等資料，丙○○主觀上認知之標的及
      原法院當時強制執行、拍賣、點交、發給權利證書之標的
      ，均非原判決附圖所示甲部分建物，丙○○並無購買及移
      轉登記原判決附圖所示甲部分建物債權、物權之意思表示
      。而原法院強制執行代債務人所為出賣及移轉登記，亦無
      出賣及移轉登記原判決附圖所示甲部分建物債權、物權之
      意思表示。準此，丙○○與原法院代債務人所為意思表示
      顯無買賣及移轉登記原判決附圖所示甲部分建物之意思表
      示之合致，故丙○○並未取得原判決附圖所示甲部分建物
      之所有權。
（三）兩造均係透過原法院強制執行拍賣程序取得房屋，而原法
      院查封揭示及拍賣公告之張貼均顯示，伊所購買者乃臨路
      之房屋，丙○○所購買者為臨山之房屋。況丙○○僅起訴
      請求返還原判決附圖所示甲部分建物，並未請求返還車庫
      ；而觀之原法院90年度執字第13350號事件卷附90年7月20
      日執行筆錄、勘估標的物現況照片等資料，該車庫乃未登
      記且係點交予伊；又原判決附圖所示甲部分建物目前仍由
      伊居住，而丙○○自承曾將臨山之房屋出租予他人，復依
      原法院87年度執字第18262號事件卷內鑑定報告所附照片
      乃臨山之房屋，更足證原法院當初確實以臨路者為89號，
      臨山坡者為91號之意思表示進行標的之查封與點交等語，
      資為抗辯。
參加人台灣台北地方法院則以：
（一）該院87年度執字第18262號執行事件之債務人陳明炎等5人
      以所有門牌號碼台北市○○區○○路66巷91號（772建號
      ）房地設定抵押權予債權人新竹區中小企業銀行股份有限
      公司（下稱新竹企銀），債權人新竹企銀聲請拍賣抵押物
      ，經該債權人指封而查封之房地，無車庫；並據以鑑價，
      完成拍賣程序。依卷附照片顯示，本事件拍賣標的之房地
      位處後棟未鄰道路旁，所在位置明確。
（二）該院90年度執字第13350號執行事件之債務人劉信毅以其
      所有門牌號碼台北市○○區○○路66巷89號（773建號）
      房地設定抵押權予債權人臺灣銀行，債權人臺灣銀行以支
      付命令為執行名義，於90年7月20日導往並會同管區警員
      現場履勘房屋（有車庫，臨道路旁），於91年5月16日由
      丁○○拍定買受，該院執行人員先後於91年6月18日、同
      年7月31日前往門牌號碼89號之建物現場完成點交。
（三）該院之執行人員就兩件執行事件之拍賣標的均明確認定，
      並據以完成拍賣程序，得標人於拍定時亦無任何誤認情事
      ；縱事後地政機關於95年1月13日測量結果認臨道路之建
      物門牌號碼應係91號而非89號，惟仍不影響前述兩件執行
      事件依據卷附資料得確定臨道路之房地應由丁○○得標及
      完成點交之程序等語，輔助丁○○而為抗辯。
三、兩造不爭執之事實：
（一）原判決附圖所示甲部分建物，臨興德路66巷道路，為系爭
      772建號房屋，門牌號碼現為台北市○○區○○路66巷91
      號。原判決附圖所示乙部分建物為系爭773建號房屋，門
      牌號碼現為台北市○○區○○路66巷89號。惟前開二建物
      ，於原法院實施下述二件強制執行程序時，門牌懸掛互相
      倒置。
（二）丙○○於88年9月9日經由原法院87年度執字第18262號強
      制執行事件拍賣程序得標買受拍賣標的，原法院於88年9
      月28日核發不動產權利移轉證書；其中建物部分記載為系
      爭772建號房屋，門牌號碼為台北市○○區○○路66巷91
      號，丙○○現登記所有權人。
（三）丁○○於91年5月16日經由原法院90年度執字第13350號強
      制執行拍賣程序得標買受拍賣標的，原法院於91年5月30
      日核發不動產權利移轉證書；其中建物部分記載為系爭
      773建號房屋，門牌號碼為台北市○○區○○路66巷89號
      ，丁○○現登記為所有權人。
（四）原判決附圖所示甲部分建物現由丁○○占有中。
（五）原判決附圖所示乙部分建物，丙○○曾於91年8月1日起至
      93年9月30日間出租予訴外人姜貞吟。
四、丙○○請求丁○○遷讓返還如原判決附圖所示甲部分建物有
    無理由，詳述如下：
（一）經查原判決附圖所示甲、乙建物在地形上呈高低上下關係
      ，甲部分建物在下方，外觀係由褐色（朱肝色）磁磚及灰
      色磁磚構成，臨興德路66巷道路，主體建物為二層樓，主
      體建物附連地下室車庫，地下室車庫與主體建物內有樓梯
      相通，由丁○○居住；乙部分建物在上方，外觀係由白色
      小磁磚構成，主體建物為二層樓，頂樓有鐵皮棚架，電表
      已拆除，無人居住，經原審及本院赴現場勘驗明確，有原
      審及本院之勘驗筆錄並照片可憑（原審卷69-71、82-95頁
      、本院卷144-150頁）；亦即原判決附圖所示甲部分建物
      有車庫，乙部分建物則無車庫。
（二）又查原法院90年度執字第13350號強制執行事件，原係原
      法院89年度執全字第1960號事件債權人第一商業銀行股份
      有限公司聲請對債務人劉信毅之不動產實施假扣押強制執
      行，依該事件89年8月10日執行筆錄記載執行場所為台北
      市○○路66巷89號；嗣由債權人臺灣銀行聲請對債務人劉
      信毅之不動產實施強制執行，依原法院90年度執字第1335
      0號事件90年7月20日執行筆錄記載執行場所為台北市○○
      路66巷89號，並記載：「債權人代理人導往至現場，會同
      管區、鎖匠於（上午）11點5分進入屋內，屋內傢俱一應
      俱全，地下室為車庫，一樓有瓦斯爐、衣物、沙發堆置一
      地，…」；即依該執行筆錄記載，該執行事件之執行標的
      為有地下室車庫之不動產。又觀諸該執行卷宗內鑑定報告
      書所附之照片及臺灣銀行90年11月19日陳報狀檢附將履勘
      通知張貼於執行標的物現場之照片顯示，該執行事件之執
      行標的面臨道路，即係原判決附圖所示甲部分建物。復依
      該執行事件90年11月28日執行筆錄記載：「債權代理人導
      往至現場，債務人劉信毅在場稱：房屋現在租給楊上慶居
      住，已租給他一年多，當初是在租約上寫三年為一期，藉
      以抵償我欠楊上慶的錢，租約容後補呈」等語，足見原判
      決附圖所示甲部分建物在該執行程序實施拍賣時並未為丙
      ○○所占有。嗣原法院於91年1月22日裁定除去建物原所
      有人劉信毅出租予訴外人楊上慶之租賃權，並在拍賣公告
      之「使用情形」欄載明：「租賃權已除去，如拍賣程序終
      結前，無人聲明異議；或聲明異議無理由經駁回確定者點
      交，否則不予點交」，而於91年5月16日為丁○○得標買
      受土地及建物。嗣丁○○聲請點交，依91年7月31日執行
      筆錄記載：「當場將本件不動產點交予買受人占有使用，
      解除債務人及第三人之占有」，經本院調閱原法院90年度
      執字第13350號執行事件卷宗查核明確。足見丁○○係經
      由原法院90年度執字第13350號強制執行程序買受原判決
      附圖所示甲部分建物，並因原法院點交而取得占有。雖丙
      ○○主張伊為原判決附圖所示甲部分建物即系爭772建號
      房屋，門牌號碼台北市○○區○○路66巷91號之登記所有
      權人，並提出建物所有權狀為證（原審卷6頁）；惟依後
      所述，丙○○經由原法院87年度執字第18262號強制執行
      程序買受之標的乃原判決附圖所示乙部分建物。丁○○既
      係經由原法院強制執行程序買受原判決附圖所示甲部分建
      物，並取得占有；且如後所述，丁○○請求確認系爭772
      建號房屋為伊所有，為有理由（詳及訴部分），即非無權
      占有亦非無法律上之原因，丙○○依民法第767條、第179
      條請求丁○○遷讓返還原判決附圖所示甲部分建物，應屬
      無據。
（三）至關於丙○○經由原法院87年度執字第18262號強制執行
      事件拍賣程序得標買受之標的係何建物部分，經查該事件
      係債權人新竹企銀聲請拍賣債務人陳明炎等5人所有「772
      建號」門牌號碼台北市○○區○○路66巷91號房地，依查
      封筆錄記載，係經該債權人於87年12月11日依門牌號碼指
      封而查封，查封時，有訴外人張泰聯在場稱就該建物有租
      賃關係，無該建物有未登記之車庫之記載，有查封筆錄可
      憑；又依該事件卷宗內鑑定報告所附之照片觀之，該事件
      之執行標的在地形上為上方未臨道路之建物，即無車庫。
      再查台北市古亭地政事務所地政人員周建宏到場證稱：「
      772建號75年是登記興德路66巷89號，77年7月20日辦理門
      牌更正登記為興德路66巷91號；773建號75年是登記為66
      巷91號，77年7月20日門牌更正為66巷89號」等語（原審
      卷159頁背面），並提出系爭二建物登記簿謄本、登記聲
      請書、切結書、起造人名冊、使用執照申請書為證（原審
      卷162-188頁）；亦即原判決附圖所示甲、乙建物於77年7
      月20日有更正門牌之情事。而原法院90年度執字第13350
      號事件之執行標的係原判決附圖所示甲部分建物，懸掛89
      號之門牌，並非懸掛登記機關所登載之91號門牌，有執行
      卷內之照片可稽，已如前述；原法院87年度執字第18262
      號事件之執行標的，則係懸掛91號之門牌，亦即係就原判
      決附圖所示乙部分建物而為執行。復按建物在外觀上均係
      依門牌號碼認定所在位置，建號係土地登記上之編號，自
      建物外觀上難以得知，從而原法院87年度執字第18262號
      事件之執行標的，係懸掛91號門牌之建物，亦即係原判決
      附圖所示乙部分建物；且丙○○亦自認伊在應買前曾去看
      房子，雖伊稱去到巷子馬上就回頭走了云云（原審卷115
      頁）；惟查購屋茲事體大，豈有未確認房屋所在之理，丙
      ○○復自認自88年9月以後將原判決附圖所示乙部分建物
      出租他人，足見丙○○所應買者係原判決附圖所示乙部分
      建物，堪以認定。
貳、反訴部分：
一、丁○○聲明：（一）原判決關於不利丁○○部分廢棄。（二
    ）確認系爭772建號房屋為丁○○所有。（三）願供擔保請
    准宣告假執行。
    丙○○聲明：上訴駁回。
二、丁○○起訴主張：伊目前居住在如原判決附圖所示甲部分建
    物，該建物係伊在原法院90年度執字第13350號強制執行程
    序公開拍賣時，於91年5月16日得標買受。在拍賣程序中，
    伊曾多次與原法院執行人員及管區警員共同至拍賣標的即如
    原判決附圖所示甲部分建物進行履勘，確認拍賣標的，嗣原
    法院亦係點交原判決附圖所示甲部分建物予伊。原判決附圖
    所示甲部分建物為伊所有，本於兩造間無爭執，此觀之伊已
    在該建物居住3年餘，而丙○○亦在後方之另一建物居住6年
    餘，長達數年之時間，兩造俱無爭議可知。因系爭772建號
    房屋之建號與門牌號碼不相符合，且丙○○爭執該建物之所
    有權歸屬，使伊在私法上之地位有受侵害之危險，並有不安
    之狀態存在，故伊有受確認判決之法律上利益，爰求為確認
    系爭772建號房屋為伊所有之判決。
丙○○則以：
（一）伊係原判決附圖所示甲部分建物之所有人，因該建物遭丁
      ○○自91年6月21日起無權占用，伊爰基於所有人之物上
      請求權提起本訴，請求丁○○返還房屋。伊提起本訴請求
      給付判決，丁○○竟以該請求為訴訟標的提起積極確認之
      訴，違反民事訴訟法第253條規定。又丁○○就非其所有
      之建物提起確認所有權存在之訴，係以他人之所有權為訴
      訟標的，於訴權存在要件有所欠缺，應予駁回。
（二）退步言之，倘認反訴程序合法，惟伊取得原判決附圖所示
      甲部分建物所有權，係透過原法院公開拍賣程序買受，依
      強制執行法第98條第1項規定，自領得執行法院發給權利
      移轉證書之日起，取得房屋所有權。且伊已登記完畢，依
      民法第759條規定，伊非但為系爭房屋之所有權人，更得
      自由處分，有物權之對世效力。伊為系爭772建號房屋之
      合法所有人，丁○○依原法院拍賣程序取得所有權並經登
      記之房屋係原判決附圖所示乙部分建物，即系爭773建號
      建物，丁○○違反土地登記制度，提起確認之訴之訴訟標
      的顯與物權強制法規之性質不符，非法之所許，欠缺權利
      保護之必要云云，資為抗辯。
三、按法律關係之存在與否不明確，致原告在私法上之地位有受
    侵害之危險，而此危險得以對於被告之確認判決除去之者，
    即得依民事訴訟法第247條規定提起確認之訴（最高法院52
    年台上第1922號判例參照）。兩造就系爭772建號房屋之所
    有權既有爭執，丁○○提起訴本件確認之訴，即有確認利益
    。又丙○○係主張系爭772建號房屋為伊所有，提起本訴請
    求丁○○遷讓返還；丁○○則係主張系爭772建號房屋為伊
    所有，提起反訴請求確認所有權存在，兩造之訴訟標的為各
    自之所有權，訴訟標的不同，丁○○提起確認之訴，並不違
    反民事訴訟法第253條規定。
四、經查丁○○經由原法院90年度執字第13350號強制執行拍賣
    程序得標買受者，係原判決附圖所示甲部分建物即系爭772
    建號房屋，已如前述（詳本訴部分），從而丁○○請求確認
    系爭772建號房屋為伊所有，應屬有據。又依強制執行法第
    98條第1項規定，拍賣之不動產，買受人係自領得執行法院
    發給移轉證書之日起，取得該不動產所有權。本件既係因原
    法院87年度執字第18262號及90年度執字第13350號事件強制
    執行程序之拍賣標的各為何建物發生疑義，雖兩造已各就得
    標買受之建物辦畢所有權登記，惟兩造既各係依原法院發給
    之權利移轉證書辦理建物所有權登記，丁○○自得請求確認
    其依原法院90年度執字第13350號執行事件取得權利移轉證
    書之執行標的為系爭772建號房屋，其並因之取得該房屋之
    所有權，並不因已辦畢所有權登記即謂不得起訴請求確認。
    末按本件係確認之訴，無宣告假執行之問題，附此說明。
、縱上所述，丙○○提起本訴，依民法第767條、第179條規定
    請求丁○○遷讓返還原判決附圖所示甲部分建物，為無理由
    ，不應准許；原審就此部分所為丙○○敗訴判決，並無不合
    ，丙○○上訴意旨指摘原判決此部分不當，為無理由。而丁
    ○○提起反訴請求確認原判決附圖所示甲部分建物即系爭77
    2建號房屋為其所有，為有理由，應予准許；原審就此部分
    所為丁○○敗訴判決，尚有未洽，丁○○上訴意旨指摘原判
    決此部分不當，為有理由。
肆、據上論結，本件丙○○之上訴，為無理由，丁○○之上訴，
    為有理由，依民事訴訟法第450條、第449條第1項、第78條
    ，判決如主文。
中　　華　　民　　國　　96　　年　　8 　　月　　14　　日
                  民事第八庭
                      審判長法　官  劉勝吉
　　　　　　　　　　　　　　法　官  連正義
　　　　　　　　　　　　　　法　官  鄭威莉
正本係照原本作成。
不得上訴。
中　　華　　民　　國　　96　　年　　8 　　月　　15　　日
　　　　　　　　　　　　　　書記官  李垂福
